【裁判字號】    99,易,1913
【裁判日期】    991014
【裁判案由】    恐嚇取財
【裁判全文】
臺灣高雄地方法院刑事判決              99年度易字第1913號
公  訴  人  臺灣高雄地方法院檢察署檢察官
被      告  甲○○
上列被告因恐嚇取財案件，經檢察官提起公訴（99年度偵字第
19679 號），本院判決如下：
    主  文
甲○○幫助犯恐嚇取財罪，處有期徒刑肆月，如易科罰金，以新
臺幣壹仟元折算壹日。
    事  實
一、甲○○可預見存摺、金融卡及密碼等金融帳戶資料，係個人
    理財之重要工具，且為個人財產、信用之表徵，如交予無信
    賴關係之他人使用，有被供作財產犯罪用途之可能，竟仍基
    於幫助犯罪集團從事財產犯罪之不確定故意，於民國98年間
    之10月22日前某時在不詳地點，將其前於95年6 月23日申辦
    之中華郵政公司大寮郵局帳號0000000-0000000 號帳戶（下
    稱上開帳戶）之存摺、金融卡及密碼，交付予真實姓名不詳
    之竊鴿勒贖集團成年成員。嗣該真實姓名年籍不詳之竊鴿勒
    贖集團成員取得上開帳戶之後，旋與所屬之竊鴿勒贖集團成
    員，共同基於意圖為自己不法所有之犯意聯絡，而於如附表
    所示之時間，以電話向如附表所示之子○○等19人恫嚇稱：
    若不付錢，賽鴿將回不來等語。致子○○等19人均心生畏懼
    ，而於如附表所示之匯款時間，分別匯款如附表所示之金額
    至甲○○之上開帳戶內，旋遭該集團成員將之提領一空。
二、案經如附表所示之子○○等19人告訴暨癸○○政府警察局移
    送臺灣高雄地方法院檢察署檢察官偵查起訴。
    理  由
一、按被告以外之人於審判外之陳述，雖不符刑事訴訟法第159
    條之1 至之4 等4 條之規定，而經當事人於審判程序同意作
    為證據，法院審酌該言詞陳述或書面陳述作成時之情況，認
    為適當者，亦得為證據；又當事人、代理人或辯護人於法院
    調查證據時，知有刑事訴訟法第159 條第1 項不得為證據之
    情形，而未於言詞辯論終結前聲明異議者，視為有前項之同
    意，同法第159 條之5 定有明文。本案下列所引用之供述及
    非供述證據，業經本院依法踐行調查證據程序，公訴人、被
    告均不爭執各該證據之證據能力，且迄本院言詞辯論終結前
    未就上開證據之證據能力聲明異議，又查無依法應排除其證
    據能力之情形，是後述所引用證據之證據能力均無疑義，依
    法自有證據能力，均得作為本案證據，先予敘明。
二、訊據被告甲○○固坦承申辦上開帳戶，然矢口否認有何幫助
    恐嚇犯行，辯稱：上開帳戶存摺、金融卡及密碼係放在機車
    置物箱內遺失云云。經查：
  (一)上開帳戶係被告於95年6 月23日所申辦之事實，業據被告坦
    承不諱（見本院易字卷第13頁至第14頁、第28頁），並有被
    告上開帳戶申請人基本資料暨其交易明細（見警卷第117 頁
    至第119 頁），足以認定。竊鴿勒贖集團成員共同基於意圖
    為自己不法所有之犯意聯絡，而於如附表所示之時間，以電
    話向如附表所示之子○○等19人恫嚇稱：若不付錢，賽鴿將
    回不來等語，致子○○等19人均心生畏懼，而於如附表所示
    之匯款時間，分別匯款如附表所示之金額至上開帳戶內，旋
    遭該集團成員將之提領一空之事實，業據如附表所示之被害
    人子○○等19人於警詢時證述明確（見警卷第6 頁至第104
    頁），並有上開被害人之匯款資料、被告上開帳戶申請人基
    本資料暨其交易明細，附卷可稽，堪認為事實。
  (二)被告雖辯稱：上開帳戶存摺、金融卡及密碼係放在機車置物
    箱內遺失云云。惟按金融帳戶存摺、金融卡為個人重要金融
    資料，申設者自應小心保管，如有遺失並應迅速採取掛失之
    補救措施，然上開如附表所示之被害人之匯款時間，自98年
    10月22日至99年1 月12日，長達2 個半月之事實，業如前述
    ，且被告於偵查中亦自承：係在98年間之某日發現其機車置
    物箱被打開，其上開帳戶存摺、提款卡等物遺失等語（見偵
    卷第11頁），顯見被告並無及時採取掛失等補救措施，是其
    所辯上開帳戶存摺、提款卡係遺失云云，已難採信。又被告
    辯稱：其係之前搬家時將上開帳戶之存摺、金融卡及密碼等
    物品置放於機車置物箱云云，惟被告平日既會將物品置於機
    車置物箱內，理應是經常使用機車置物箱之人，且被告亦自
    承：下雨時會有開啟機車置物箱拿雨衣等語，可見被告縱因
    搬家之故，將上開帳戶之存摺、金融卡及密碼等物置於機車
    置物箱內，而其於搬家之後，又有多次打開置物箱之情形，
    被告應會將上開帳戶存摺、金融卡及密碼取出，並置放於其
    他安全處所，然被告卻辯稱：其拿雨衣時沒有注意看有無存
    摺云云，顯見被告辯稱：其上開帳戶存摺、提款卡等物係置
    於機車置物箱內而遺失云云，並非事實。被告雖再辯稱：其
    密碼與金融卡均放在一起云云。但依常情而論，金融密碼應
    與存摺、金融卡分別保存，或者將密碼牢記心中，而不在任
    何物體上標示或載明密碼，以免徒增帳戶款項遭人持金融卡
    併同輕易得知之密碼盜領款項，此乃一般人所具備之社會經
    驗，亦應為被告所知稔，其竟將密碼與金融卡置放於同一處
    ，亦與一般社會經驗法則有違。又自竊鴿勒贖集團成員之角
    度觀之，渠等當知使用與自己毫無關聯性之他人帳戶資為掩
    飾，俾免犯行遭查緝，亦明瞭社會上一般稍具理性之人如遇
    帳戶資料或密碼遺失，為防止拾得者擅領存款或擅用帳戶，
    必旋於發現後立即辦理掛失手續，在此情形下，若猶以各該
    拾得帳戶作為指示被害人匯入款項之犯罪工具，即有可能無
    法提領犯罪所得，致渠等大費周章從事之犯行成空，是以竊
    鴿勒贖集團成員若非確信該帳戶所有人不會立即辦理掛失，
    當不至以該帳戶從事於財產犯罪，該等確信與把握，在該帳
    戶資料係拾得，而非出於帳戶權利人有意提供使用之情形，
    斷無發生之可能。上開竊鴿勒贖集團既利用被告上開帳戶在
    恐嚇上開被害人，並順利以該帳戶之金融卡取得不法款項，
    顯見上開帳戶之存摺、金融卡及密碼，係由被告於98年間之
    10月22日前某日，在不詳某處，將其所申辦上開帳戶之存摺
    、金融卡及密碼，提供予上開竊鴿勒贖集團所屬之真實姓名
    年籍不詳之成年人使用無訛。
  (三)按刑法上之故意，可分為直接故意與不確定故意（間接故意
    ），所謂「不確定故意」，係指行為人對於構成犯罪之事實
    ，預見其發生而其發生並不違背其本意者，刑法第13條第2
    項定有明文。另參以一般人至金融機構申請開立帳戶，其目
    的不外乎利用金融機構帳戶作存、提款、轉帳等財產之金錢
    支配處分，故對於金融機構發給之存摺、金融卡、密碼等資
    料，無不妥為保存，以防遺失或被盜用，損及個人財產權益
    ，並遭濫用為財產犯罪之工具，且個人存摺與存戶印鑑章、
    金融卡與密碼結合，專有性甚高，更非一般自由流通使用之
    物，縱需交他人使用，亦必基於信賴關係或特殊事由，自不
    可能隨意交予不熟識之人任意使用，一般人本於生活經驗及
    認識，足以懷疑藉故取用他人帳戶存摺、金融卡及密碼者，
    係基於隱瞞資金流向或行為人之身份之不法目的，與利用他
    人之金融機構該等帳戶為犯罪工具有關。且金融機構帳戶係
    個人理財之重要工具，為個人財產、信用之重要表徵，可預
    見將自己名義開設之金融機構帳戶存摺、金融卡及密碼交付
    他人使用，有供作財產犯罪用途之可能，而犯罪者取得他人
    存摺之目的在於取得贓款及掩飾犯行不易遭人追查，此為一
    般人依其社會經驗所得知。而被告為一成年人，自應明知提
    供其存摺、金融卡及密碼予他人，極有可能係供他人為財產
    犯罪之用。且平面媒體及電子媒體，均經常報導竊鴿勒贖集
    團，常以收受人頭帳戶作為竊鴿勒贖工具之事實，眾所皆知
    ，被告係有正常辨識能力之人，對於他人會持其所提供之金
    融機構帳戶犯罪應有所預知，竟仍將所開立之上開帳戶之存
    摺、金融卡含密碼交付他人使用，對於他人持用犯罪之事實
    ，自無不知之理。是以被告應可預見上開金融帳戶將被不法
    之徒用於犯罪贓款之匯入流出，而不違反本意，顯然有幫助
    竊鴿勒贖集團利用其帳戶犯罪之不確定故意。
  (四)綜上所述，本案事證明確，被告所辯，不足採信，其犯行堪
    以認定，應依法論科。
三、按刑法上之幫助犯，係對於犯罪與正犯有共同之認識，而以
    幫助之意思，對於正犯資以助力，而未參與實施犯罪之行為
    者而言（最高法院75年度台上字第1509號、84年度台上字第
    5998號、88年度台上字第1270號判決參照）；是以如未參與
    實施犯罪構成要件之行為，且係出於幫助之意思提供助力，
    即屬幫助犯，而非共同正犯。本案被告提供上開帳戶之存摺
    、金融卡及密碼等物，供上開擄鴿勒贖集團恐嚇取財匯款使
    用，其雖未參與恐嚇取財之行為，然顯係以幫助之意思，參
    與恐嚇取財構成要件以外之行為，為幫助犯，核被告所為，
    係犯刑法第30條第1 項、第346 條第1 項之幫助恐嚇取財罪
    ，依刑法第30條第2 項規定，按正犯之刑減輕之。又被告以
    一幫助恐嚇取財犯意，交付上開擄鴿勒贖集團成員其金融機
    構帳戶之存摺、金融卡及密碼等物，致使該上開擄鴿勒贖集
    團成員得以對附表所示之被害人恐嚇取財，雖上開擄鴿勒贖
    集團成員有多數向被害人恐嚇取財之行為，然因幫助犯行之
    成立，係以被告將其所有之金融帳戶資料交付予不詳之上開
    擄鴿勒贖集團成年成員之事實行為以資判斷被告之幫助行為
    之單數或複數，被告既僅有一個交付行為，僅能論以一個幫
    助行為。爰審酌被告本身雖未實際參與恐嚇取財犯行，但其
    提供帳戶供不法犯罪集團使用，不僅造成執法機關不易查緝
    犯罪行為人，危害社會治安，助長社會犯罪風氣，更造成被
    害人求償上之困難，所為甚有不該，惟念本件被害人人數雖
    多，但各被害人受騙之金額尚非甚鉅，且被告僅有1 次交付
    帳戶之行為，犯罪情節尚非甚重，及其犯罪之動機、目的、
    智識程度、生活狀況等一切情狀，量處如主文所示之刑，並
    諭知易科罰金之折算標準。
據上論斷，應依刑事訴訟法第299 條第1 項前段，刑法第30條第
1 項前段、第2 項、第346 條第1 項、第41條第1 項前段，刑法
施行法第1 條之1 ，判決如主文。
本案經檢察官寅○○到庭執行職務。
中    華    民    國    99    年    10    月    14    日
                  刑事第二庭    審判長法  官  李政庭
                                      法  官  柯彩燕
                                      法  官  施盈志
以上正本證明與原本無異。
如不服本判決應於收受送達後10日內向本院提出上訴書狀，並應
敘述具體理由；如未敘述上訴理由者，應於上訴期間屆滿後20日
內向本院補提理由書（均須按他造當事人之人數附繕本）「切勿
逕送上級法院」。
中    華    民    國    99    年    10    月    14    日
                                      書記官  林雅婷
附錄本判決論罪之法條：
中華民國刑法第346條
意圖為自己或第三人不法之所有，以恐嚇使人將本人或第三人之
物交付者，處6 月以上5 年以下有期徒刑，得併科1 千元以下罰
金。
以前項方法得財產上不法之利益，或使第三人得之者，亦同。
前二項之未遂犯罰之。
附表：
 ┌──┬──────┬────┬────────┬────────┐
 │編號│正犯竊鴿時間│被害人  │正犯恐嚇勒贖時間│被害人匯款時間、│
 │    │及竊取鴿數  │（鴿主）│                │金額（新台幣）  │
 ├──┼──────┼────┼────────┼────────┤
 │ 01 │1、98年10月 │子○○  │1、98年10月22日 │先後於98年10月22│
 │    │   22日、2隻│        │   14時30分許   │日、99年1月12日 │
 │    │2、99年1月12│        │2、99年1月12日13│分別匯款1萬3000 │
 │    │   日、1隻  │        │   時許         │元、2500元      │
 ├──┼──────┼────┼────────┼────────┤
 │ 02 │98年10月22日│庚○○  │98年10月22日14時│於98年10月22日匯│
 │    │某時、1隻   │        │54分許          │款8000元        │
 ├──┼──────┼────┼────────┼────────┤
 │ 03 │98年10月22日│未○○  │98年10月22日14時│於98年10月22日15│
 │    │某時、1隻   │        │57分許          │時20分許匯款6000│
 │    │            │        │                │元              │
 ├──┼──────┼────┼────────┼────────┤
 │ 04 │98年10月22日│亥○○  │98年10月22日16時│於98年10月22日匯│
 │    │某時、1隻   │        │1分許           │款4000元        │
 ├──┼──────┼────┼────────┼────────┤
 │ 05 │98年12月28日│戊○○  │98年12月28日10時│於98年12月29日匯│
 │    │某時、1隻   │        │9分許           │款2500元        │
 ├──┼──────┼────┼────────┼────────┤
 │ 06 │98年12月29日│丁○○  │98年12月29日13時│於98年12月29日匯│
 │    │某時、2隻   │        │4分許           │款5000元        │
 ├──┼──────┼────┼────────┼────────┤
 │ 07 │98年12月29日│午○○  │98年12月29日13時│於98年12月29日匯│
 │    │某時、1隻   │        │7分許           │款3000元        │
 ├──┼──────┼────┼────────┼────────┤
 │ 08 │98年12月30日│巳○○  │98年12月30日10時│於98年12月30日匯│
 │    │某時、3隻   │        │54分許          │款8000元        │
 ├──┼──────┼────┼────────┼────────┤
 │ 09 │98年12月31日│酉○○  │98年12月31日15時│於98年12月31日匯│
 │    │某時、1隻   │        │32分許          │款3000元        │
 ├──┼──────┼────┼────────┼────────┤
 │ 10 │99年1月10日 │申○○  │99年1月10日10時 │於99年1月10日匯 │
 │    │某時、4隻   │        │21分許          │款8000元        │
 ├──┼──────┼────┼────────┼────────┤
 │ 11 │99年1月10日 │卯○○  │99年1月10日13時 │於99年1月10日匯 │
 │    │某時、2隻   │        │25分許          │款6000元        │
 ├──┼──────┼────┼────────┼────────┤
 │ 12 │99年1月11日 │壬○○  │99年1月11日10時 │於99年1月11日匯 │
 │    │某時、2隻   │        │53分許          │款5000元        │
 ├──┼──────┼────┼────────┼────────┤
 │ 13 │99年1月12日 │丑○○  │99年1月12日12時 │於99年1月12日匯 │
 │    │某時、3隻   │        │4分許           │款7500元        │
 ├──┼──────┼────┼────────┼────────┤
 │ 14 │99年1月12日 │戌○○  │99年1月12日12時 │於99年1月12日匯 │
 │    │某時、1隻   │        │24分許          │款3000元        │
 ├──┼──────┼────┼────────┼────────┤
 │ 15 │99年1月12日 │己○○  │99年1月12日12時 │於99年1月12日匯 │
 │    │某時、1隻   │        │26分許          │款4000元        │
 ├──┼──────┼────┼────────┼────────┤
 │ 16 │99年1月12日 │辰○○  │99年1月12日12時 │於99年1月12日匯 │
 │    │某時、1隻   │        │56分許          │款2600元        │
 ├──┼──────┼────┼────────┼────────┤
 │ 17 │99年1月12日 │辛○○  │99年1月12日13時 │於99年1月12日匯 │
 │    │某時、1隻   │        │24分許          │款3000元        │
 ├──┼──────┼────┼────────┼────────┤
 │ 18 │99年1月12日 │乙○○  │99年1月12日13時 │於99年1月12日匯 │
 │    │某時、1隻   │        │30分許          │款2500元        │
 ├──┼──────┼────┼────────┼────────┤
 │ 19 │99年1月12日 │丙○○  │99年1月12日13時 │於99年1月12日匯 │
 │    │某時、1隻   │        │46分許          │款5000元        │
 └──┴──────┴────┴────────┴────────┘

司法院資訊處製作；財團法人民間司法改革基金會備份。
